【裁判字號】    98,交抗,269
【裁判日期】    980522
【裁判案由】    聲明異議
【裁判全文】
臺灣高等法院高雄分院刑事裁定         98年度交抗字第269號
抗  告  人  交通部公路總局高雄區監理所澎湖監理站
代  表  人  蔡益民
受 處 分人  甲○○
上列抗告人因受處分人違反道路交通管理處罰條例案件，不服臺
灣澎湖地方法院中華民國98年4 月17日裁定（98年度交聲字第21
號），提起抗告，本院裁定如下：
    主  文
抗告駁回。
    理  由
一、本件抗告意旨略以：一行為同時觸犯刑事法律及違反行政法
    上義務規定，經檢察官依刑事訴訟法第253 條之1 為緩起訴
    者處分後，行政機關得否就該違反行政法義務再處以行政罰
    ，法務部行政罰法諮詢小組第一次會議紀錄「緩起訴者乃附
    條件的不起訴處分，亦即是不起訴的一種，此觀諸刑事訴訟
    法第256 條規定自明，既為不起訴即依不起訴處理。檢察官
    為緩起訴處分時依刑事訴訟法第253 條之2 第1 項規定對被
    告所為之指示及課予之負擔，係一種特殊的處遇措施，並非
    刑罰。因此，刑事案件經檢察官為緩起訴處分確定後，宜視
    同不起訴處分確定，依行政罰法第26條第2 項規定，得依違
    反行政法上義務規定裁處之」作成結論函釋，臺灣澎湖地方
    法院98年度交聲字第21號裁定理由謂「受處分人因駕駛汽車
    經測試結果有酒精濃度超過規定標準部分，因另犯刑法第18
    5 條之3 酒醉駕車之公共危險罪，並經臺灣澎湖地方法院檢
    察署檢察官於97年11月27日以97年度偵字第907 號為緩起訴
    處分確定，依行政罰法第26條第1 項前段規定，即無再依道
    路交通管理處罰條例第35條第1 項第1 款裁處行政罰鍰之餘
    地，受處分人就此部分聲明異議，非無理由，原處分就此部
    分應予撤銷，另由本院為受處分人不罰之諭知」，核與法務
    部之函釋有違。故本件澎監違裁字裁84-T00000000號裁決書
    處罰異議人違規罰鍰新台幣1 萬9500元部分，於法有據，謹
    請依法撤銷原裁定，更為適法之裁定云云。
二、按95年2月5日正式施行之行政罰法第26條規定：「一行為同
    時觸犯刑事法律及違反行政法上義務規定者，依刑事法律處
    罰之。但其行為應處以其他種類行政罰或得沒入之物而未經
    法院宣告沒收者，亦得裁處之。前項行為如經不起訴處分或
    為無罪、免訴、不受理、不付審理之裁判確定者，得依違反
    行政法上義務規定裁處之。」該條立法理由明確揭示：「一
    行為同時觸犯刑事法律及違反行政法上義務規定時，由於刑
    罰與行政罰同屬對不法行為之制裁，而刑罰之懲罰作用較強
    ，故依刑事法律處罰，即足資警惕時，實無一事二罰再處行
    政罰之必要。且刑事法律處罰，由法院依法定程序為之，較
    符合正當法律程序，應予優先適用。但罰鍰以外之沒入或其
    他種類行政罰，因兼具維護公共秩序之作用，為達行政目的
    ，行政機關仍得併予裁處，故為第一項但書規定。二前述行
    為如經檢察官為不起訴處分或法院為無罪、免訴、不受理或
    不付審理（少年事件）之裁判確定，行政罰之裁處即無一事
    二罰之疑慮，故第二項規定此時仍得依違反行政法上義務之
    規定裁處。」亦即一行為同時造成刑罰法律與行政秩序罰規
    定發生競合適用之關係時，基於「一事不二罰」之法理，經
    由立法程序確立應以刑罰優先為原則，避免行為人承受過度
    且重複之處罰，合先敘明。
三、經查：本件受處分人對於酒醉駕車之行為並不爭執，復有澎
    湖縣警察局舉發違反道路交通管理事件通知單一紙在卷可憑
    ，堪可認定。惟受處分人前開酒醉駕車及肇事逃逸之行為，
    除構成道路交通管理處罰條例第35條第1 項第1 款、第62條
    第3 項之交通違規事由外，亦已合於刑法第185 條之3 服用
    酒類不能安全駕駛動力交通工具而駕駛罪之構成要件，臺灣
    澎湖地方法院檢察署檢察官於斟酌受處分人之犯後態度及公
    共利益之維護後，認以緩起訴處分為適當，乃於97年11月27
    日以97年度偵字第907 號為緩起訴處分，並於處分書中載明
    緩起訴期間為1 年，受處分人應向澎湖縣觀護志工協會支付
    5 萬元，受處分人並已依該處分書之內容，於98年3 月30日
    向該會繳付5 萬元等情，有該緩起訴處分書、澎湖縣觀護志
    工協會收據附卷可參。按行政罰法第26條明訂一事不二罰原
    則，且應受行政罰之行為如經不起訴處分或為無罪、免訴、
    不受理、不付審理之裁判「確定」者，始得依違反行政法上
    義務規定裁處之，上開法條並未包括「緩起訴處分」在內，
    雖「緩起訴處分」最終使被告免於刑事訴追之效果，與「不
    起訴處分」之效果相同，惟緩起訴處分另須於一定期間內遵
    守或履行刑事訴訟法第253 條之2 各款所規定之事項，故緩
    起訴處分是否即等同不起訴處分，即非無疑。本於對受處分
    人不利益之規定不得任意擴張解釋之原則，行政罰法第26條
    第2 項所謂「不起訴處分確定」之規定，是否包括「緩起訴
    處分」，實有疑義。況依行政罰法第26條第2 項之立法意旨
    ，必須待緩起訴處分實質確定時，受處分人才最終地確定免
    於受刑事訴追，亦即在緩起訴期間內即猶豫期間期滿前，該
    緩起訴處分仍有被撤銷之可能，此時原處分機關若依法為行
    政裁決，將使受處分人有同時遭受行政處罰及刑事訴追之危
    險，顯與行政罰法第26條規定之立法意旨相違背，從而原處
    分機關之裁決，難認允當，原裁定將該處分關於罰鍰1 萬95
    00元部分撤銷，並無不合。至於抗告人為本件裁處，固有上
    開函釋為依據；惟按法官依據法律獨立審判，憲法第80條載
    有明文。各機關依其職掌就有關法規為釋示之行政命令，法
    官於審判案件時，固可予以引用，但仍得依據法律，表示適
    當之不同見解，並不受其拘束；司法行政機關所發司法行政
    上之命令，如涉及審判上之法律見解，僅供法官參考，法官
    於審判案件時，亦不受其拘束（司法院大法官會議解釋釋字
    第216 號解釋意旨參照），故法務部上開函釋，僅得供法院
    參考，本院仍得依確信而適用法律，並不受其拘束。抗告意
    旨指摘原裁定不當，為無理由，應予駁回。
據上論結，應依道路交通案件處理辦法第26條，刑事訴訟法第41
2 條，裁定如主文。
中    華    民    國    98    年    5     月  22      日
                  刑事第三庭    審判長法  官   周賢銳
                                      法  官   施柏宏
                                      法  官   黃憲文
以上正本證明與原本無異。
不得再抗告。
中    華    民    國    98    年    5     月  22      日
                                      書記官   施耀程


司法院資訊處製作；財團法人民間司法改革基金會備份。
